臺灣高等法院刑事判決　　　　　　　 100年度上易字第1127號
上　訴　人　臺灣士林地方法院檢察署檢察官
被　　　告　李韻晨
選任辯護人　方耀德律師
　　　　　　陳錫川律師
　　　　　　丁志達律師
上列上訴人因被告竊盜案件，不服臺灣士林地方法院100 年度簡
上字第36號，中華民國100 年3 月30日第一審判決（聲請簡易判
決處刑案號：臺灣士林地方法院檢察署99年度偵字第13355 號）
，提起上訴，本院判決如下：
    主  文
上訴駁回。
    理  由
壹、聲請簡易判決處刑意旨略以：被告李韻晨意圖為自己不法之
    所有，於民國99年10月6 日15時10分許，在臺北市○○區○
    ○路1 段268 號「好市多股份有限公司」（下稱好市多公司
    ）內湖分公司賣場（下稱好市多賣場）內，徒手竊取該賣場
    內陳列於貨架上之「山桑子葡萄子萃取膠囊」（以下簡稱葡
    萄子膠囊）一罐，得手後藏於隨身攜帶之背包內，未結帳即
    步出賣場門口，嗣為該賣場值班經理陳忠誠當場查獲並報警
    處理，因認被告涉犯刑法第321 條第1 項之竊盜罪嫌。
貳、證據能力：
一、有爭執部分：
    按「被告以外之人於審判外之言詞或書面陳述，除法律有規
    定者外，不得作為證據」，刑事訴訟法第159 條第1 項定有
    文。查證人謝舒婷在警詢中之證詞，對於被告而言，係屬於
    「被告以外之人於審判外之言詞陳述」，而被告之辯護人爭
    執其證據能力，因證人謝舒婷在警詢中之證述，要與在原審
    之證述係屬相符；從而上揭證人在警詢中所為之證述，並無
    證據排除法則之例外情況適用，應認無證據能力。然此係指
    上開證人在警詢中之證詞，就欲以之直接或間接證明本案起
    訴犯罪事實成立與否的情況，應無證據能力，然並不影響此
    等證詞得作為「彈劾證據」，即得以之作為證人本身在其他
    場合陳述可信度之證據，當無疑義（最高法院97年度臺上字
    第1981號、第6321號刑事判決意旨參照）。
二、無爭執部分：
    其餘本案以下所引用之卷證資料（包含人證與文書證據、物
    證等），並無證據證明係公務員違背法定程序所取得，又被
    告以外之人於審判外之陳述，經核並無非出於自由意願而為
    陳述或遭違法取證及顯有不可信之情況，再卷內之文書證據
    ，亦無刑事訴訟法第159 條之4 之顯有不可信之情況與不得
    作為證據之情形，且檢察官、被告及辯護人迄本院言詞辯論
    終結前均未聲明異議，檢察官及被告並明確表示對於該等證
    據方法均同意當作證據等語（見本院卷第44頁至第45頁），
    依刑事訴訟法第159 條至159 條之5 之規定，均有證據能力
    。
、得心證之理由：
一、按犯罪事實應依證據認定之，無證據不得認定犯罪事實，又
    不能證明被告犯罪或其行為不罰者，應諭知無罪之判決，刑
    事訴訟法第154 條第2 項、第301 條第1 項分別定有明文。
    次按認定不利於被告之事實，須依積極證據，茍積極之證據
    本身存有瑕疵而不足為不利於被告事實之認定，即應為有利
    於被告之認定，更不必有何有利之證據，而此用以證明犯罪
    事實之證據，猶須於通常一般人均不至於有所懷疑，堪予確
    信其已臻真實者，始得據以為有罪之認定，倘其證明尚未達
    到此一程度，而有合理性之懷疑存在，致使無從為有罪之確
    信時，即應為無罪之判決，此有最高法院82年度臺上字第16
    3 號判決、76年度臺上字第4986號、30年度上字第816 號等
    判例意旨可資參照。而依法治國家之刑事訴訟原則，檢察官
    除提起公訴外，尚須維持公訴，負有說服責任，其舉證責任
    之目的，係在充分證明被告確有如公訴所指之犯罪事實，從
    而其舉證責任應存在於刑事訴訟程序之全程，且於舉證不足
    以使法院產生有罪之確信時，為終局的舉證責任未盡，是故
    ，於公訴程序，用以證明犯罪事實之證據之蒐集、提出、及
    說服之責任，在於檢察官，刑事訴訟法第161 條第1 項規定
    檢察官就被告犯罪事實，應負舉證責任，並指出證明之方法
    ，即明示其旨，至於修正前刑事訴訟法第163 條第1 項及修
    正後刑事訴訟法第163 條第2 項關於法院調查證據之規定，
    乃指法院應於訴訟當事人舉證之範圍內，依職權或聲請，循
    刑事訴訟法第164 條以下關於證據調查之程序及方法而為調
    查，以將檢察官及其他當事人之舉證轉換為法院之證據認知
    ，究明證據之證據能力與證明力，非謂法院得逾越公正第三
    者地位，代檢察官蒐集證據，否則不啻破壞訴訟三方關係，
    衍生由法院證明被告犯罪，或檢察官與法院協同證明被告犯
    罪等嚴重悖反法治國家原則之結果，影響人民對於法院中立
    客觀之信賴，最高法院87年度臺非字第1 號判決謂：「按法
    院固應依職權調查證據，但並無蒐集證據之義務。刑事訴訟
    法第379 條第10款規定應於審判期日調查之證據而未予調查
    之違法，解釋上應不包括蒐集證據在內，其調查之範圍，以
    審判中案內所存在之一切證據為限，案內所不存在之證據，
    即不能責令法院為發現真實，應依職權從各方面詳加蒐集、
    調查。」，暨92年度臺上字第128 號判例謂：「刑事訴訟法
    第161 條已於91年2 月8 日修正公布，修正後同條第1 項規
    定：檢察官就被告犯罪事實，應負舉證責任，並指出證明之
    方法。因此，檢察官對於起訴之犯罪事實，應負提出證據及
    說服之實質舉證責任。倘其所提出之證據，不足為被告有罪
    之積極證明，或其闡明之證明方法，無從說服法官以形成被
    告有罪之心證，基於無罪推定之原則，自應為被告無罪判決
    之諭知。」洵屬的論，可供參考。
二、檢察官認被告李韻晨涉犯上開竊盜罪嫌，主要係以被告之供
    述（自承有於上揭時、地將系爭葡萄子膠囊一罐置放於隨身
    背包內而步出收銀台）、證人即好市多公司收銀主任謝舒婷
    在警詢時之證述、臺北市政府警察局內湖分局搜索扣押筆錄
    、扣押物品目錄表、贓物認領保管單各1 紙、現場照片3 張
    、現場監視錄影翻拍光碟暨勘驗筆錄各1 份，資為論據。
三、訊據被告李韻晨對於上開時、地，將系爭葡萄子膠囊置放於
    隨身背包而步出好市多賣場等情固坦承不諱，惟堅詞否認有
    何竊盜之故意，辯稱：伊當天與伊之阿姨謝芳春約好在好市
    多賣場內會面並一起購物，伊先一開始進入賣場時所推之購
    物推車是空的，伊先選了系爭葡萄子膠囊一罐拿在手上，因
    慮及當時推車是空的而怕被人推走，也曾聽說過藥品放在車
    上被其他人拿走，因伊不願意再上樓拿推車或藥品一次，另
    方面考慮當天如買很多東西的話就不要買該罐葡萄子膠囊，
    而當天也有買肉品，若將系爭葡萄子膠囊放在推車裡伊擔心
    會沾到肉品，因此伊推推車走幾步後就先把該罐葡萄子膠囊
    放在包包裡，也因只想先找到阿姨，並沒有想到先在賣場2
    樓之藥品結帳櫃臺結清該罐葡萄子膠囊，後來伊與伊之阿姨
    謝芳春在賣場裡會合後就一起逛賣場，因推車內買的東西越
    來越多，當時伊錢包、手機又均拿在手上，結帳時伊從手上
    把好市多會員卡拿出來，因係阿姨先一起結帳付款，伊拿手
    機出來算伊的部分係多少錢，當時因疏忽而忘記系爭葡萄子
    膠囊還在包包裡，等結完帳後，賣場經理把伊攔下來，問是
    否有藥品放在包包裡，後來就把警察請過來，伊是因一時疏
    忽而忘記包包裡面還有一罐系爭葡萄子膠囊，並非基於竊取
    之故意而有意不拿出來結帳等語。
四、經查：
  (一)被告有於上揭時、地將好市多賣場內藥局貨架上之系爭葡萄
    子膠囊一罐置放於隨身背包內，於步行至賣場收銀台時並未
    取出結帳，其他物品結帳完成後隨即為賣場值班之行政經理
    陳忠誠查獲，並當場由被告背包內取出系爭葡萄子膠囊一罐
    等情，業據被告坦認不諱，此部分事實核與證人即好市多公
    司收銀主任謝舒婷、收銀部主管蘇家緯、行政經理陳忠誠等
    人在原審審理時證述大致相符，復有現場光碟擷取之畫面翻
    拍照片5 張、贓物認領保管單1 紙各在卷可按，應認屬實。
  (二)至被告取得好市多賣場之系爭葡萄子膠囊一罐置放於其背包
    內，未予結帳即步出收銀台之客觀行為，主觀上是否有不法
    之意圖及竊盜之故意乙節，查：
    1.證人謝舒婷在原審審理時證述：99年10月6 日下午3 時許
      伊穿著印有「好市多」字樣之藍色背心在賣場樓上（2 樓
      ）巡視，看到被告把葡萄子膠囊藥品放在包包裡，當時伊
      並沒有趨前提醒被告，因為被告已經將藥品放入包包裡，
      伊不方便提醒，想說被告可能要到樓下結帳，伊怕說錯話
      ，當時也沒有意識到被告是否要偷東西，沒有印象被告當
      時神色有無特別異常，當時係平常日下午時間，現場蠻多
      客人，被告旁邊也有其他客人在選購他項商品，伊依公司
      標準作業流程先到樓下將此情通報收銀主任蘇家緯，並向
      蘇家緯描述被告之衣著顏色、推車上有一個包包以及拿了
      何種藥品，請蘇家緯提醒該會員（即被告）有藥品還沒有
      結帳，之後伊就至別處去做其他工作而沒有再看到被告，
      警詢中伊所述及關於蘇家緯及陳忠誠詢問被告之事，當時
      伊並不在場，是因為要去警局作筆錄，經伊詢問蘇家緯等
      人而得知情形的，被告拿的葡萄子膠囊原放置於藥局貨架
      ，藥局專屬結帳櫃臺約距離上開藥局貨架1 至2 個貨架之
      遠，只要是好市多會員本人持會員卡，在賣場藥局購買的
      藥品，其在樓上藥局專屬櫃臺或樓下收銀台結帳均可等語
      （見原審簡上卷第32至38頁參照）。此外，經原審依職權
      函詢好市多公司關於藥局結帳程序乙節，經該公司函覆：
      本件系爭葡萄子膠囊原置放於好市多賣場藥局貨架，好市
      多賣場有關藥品部門（藥局）商品結帳程序是同一般商品
      結帳程序，然因考量專業藥師諮詢及服務問題，於藥局設
      立專有結帳櫃臺，並於藥局部門商品之價格牌上標示「請
      先至藥局結帳」字樣，以便藥師提供專業諮詢，此有好市
      多股份有限公司內湖分公司100 年3 月1 日100 好市字第
      100030101 號函在卷可稽（見原審簡上卷第8 頁參照），
      而被告拿取系爭葡萄子膠囊之藥局貨架左後方未遠處亦即
      為藥品結帳櫃臺，此並有上開好市多公司函附之照片2 張
      存卷可查（見原審簡上卷第9 頁參照），可知本件系爭葡
      萄子膠囊雖係擺放在好市多賣場藥局貨架，惟未必均應至
      位於賣場2 樓之藥局專屬櫃臺結帳，消費者仍得與其他選
      購商品持之一同至1 樓收銀台處結帳甚明。另審酌證人謝
      舒婷雖在原審審理時先證稱被告將系爭葡萄子膠囊放入包
      包後，有拉上（包包）拉鍊（見原審簡上卷第32至33頁、
      36頁參照），惟證人謝舒婷在警詢時未曾敘及被告將藥品
      放入包包時有否將拉鍊拉上乙節，經原審於審理時質之何
      以審理時添附如是證述，其改稱：「（問：你為什麼在警
      察局的時候沒有提到她放入包包之後把拉鍊拉起來，而今
      天才有此陳述？）我不知道。」「（問：到底是放入包包
      之後有無拉起拉鍊這件事情，你是否記得？）我現在不記
      得，因為這樣問我，其實這個是半年前的事情... 我都是
      依據我的印象在回憶，但是我真的不是記得很清楚。」（
      見原審簡上卷第39頁參照）。再參以證人謝舒婷復證稱：
      「（她葡萄子放入包包之前，是否有先把包包拉鍊拉開的
      動作？）這個我不記得。」等語（見原審簡上卷第39頁參
      照），堪認證人謝舒婷對於被告將系爭葡萄子膠囊放入包
      包之前、後是否有啟閉包包拉鍊等情均已不復記憶，是並
      不能認定被告將系爭葡萄子膠囊放入包包時確有將拉鍊拉
      上之動作。又衡諸常情，苟被告拿取系爭葡萄子膠囊置入
      隨身包包時確有竊取之意圖，則自宜趁四下無人時趁隙拿
      取，當無必要擔冒四周尚有其他選購商品之顧客以及尚有
      穿著明顯之好市多賣場藍色背心之謝舒婷在旁，甚或藥品
      結帳櫃臺在其左後方僅距1 至2 個貨架之距離，可預期必
      有好市多賣場人員站立於櫃臺內為客人提供結帳服務，而
      隨時處於高度可能被發覺竊取犯行之虞，竟仍肆無忌憚堂
      而皇之竊取之理。是以被告雖將系爭葡萄子膠囊置入其包
      包，主觀上並非無可能係為持至1 樓收銀台一併結帳，難
      認被告於拿取葡萄子膠囊時，即具有不法所有之意圖，準
      此，證人謝舒婷前揭證述尚無由遽執為認定被告有不法意
      圖之依據。
    2.證人即被告之阿姨謝芳春在原審審理時證述：案發當天係
      伊約同被告一起至好市多賣場購物，其2 人是分開前往約
      好至賣場2 樓會合，伊當天是穿著藍色上衣、淺色褲子，
      伊與被告會合時被告購物推車內只有放一個包包，會合後
      伊跟被告各推1 台推車，很自然一起逛賣場，當天其2 人
      要買的東西重點多在1 樓，在2 樓伊僅拿了一罐洗衣精，
      之後與被告2 人就到1 樓購物，至櫃臺結帳時被告有說不
      好意思她要付要分開算、要自己刷信用卡，但因伊自己想
      要累積信用卡點數，且因伊與被告母親即伊之妹妹一起出
      去時，伊都不好意思讓妹妹付錢，都是伊付錢，伊又是被
      告之阿姨，當時伊有與被告爭執並堅持由伊一起刷卡結帳
      ，被告說她的東西事後要算錢給伊，那時候該處結帳櫃臺
      蠻多人一團亂，伊看到被告手上不知拿何物在那邊按，好
      像是手機，結帳時伊與被告互推車內商品放到收銀機輸送
      台上，兩台推車內均互有伊跟被告選購之物，大部分伊拿
      比較多，因伊在前面，結帳當時伊好像跟被告在聊天，當
      天購買金額共九千餘元均包含伊與被告買的東西，伊請服
      務生拿兩個紙箱，順便於結帳時將其等購買的東西分開來
      放入紙箱，結帳完畢後即全部一起放入1 台推車內，伊之
      前也曾跟被告一起去好市多賣場購物，大部分都是由伊以
      信用卡刷卡，因伊要累積點數，被告不好意思跟伊爭執，
      被告會給伊錢，但案發時該次消費伊後來沒有跟被告拿，
      因為當天本案發生後後來弄到半夜才回家，大家心情都很
      不好，之後伊跟被告說不用拿了，因為伊沒有很計較這筆
      錢，伊跟被告經常互購物品致贈對方，當天被告跟伊各買
      了多少金額伊沒看明細，當天選購的牛肉商品大部份是伊
      買的，伊跟被告媽媽感情很好，伊與被告都很互相，金額
      沒有在計算，被告有時會把錢給伊，但有時被告要拿錢給
      伊，伊不拿是因伊是被告阿姨不好意思拿，案發當天因被
      告是晚輩，所以被告才對伊說不好意思要給伊錢等語（見
      原審簡上卷第63至72頁參照）。由證人謝芳春上開證述可
      知，被告與證人謝芳春在賣場會合後即一起逛賣場，而2
      人案發當天主要欲選購之商品大部分係置放於賣場1 樓，
      證人謝芳春僅在2 樓選購1 瓶洗衣精後，即與被告一同下
      樓，顯見被告與證人謝芳春待在賣場2 樓之時間並未很長
      ，參以上開賣場樓層面積亦屬寬廣，而被告留置在2 樓時
      間極短，且其自陳有考慮到當天（後來）如買很多東西的
      話就不要買該罐葡萄子膠囊，是其雖未將包包內系爭葡萄
      子膠囊於2 樓藥局專屬櫃臺結帳，惟其將包包連同其內葡
      萄子膠囊攜至1 樓繼續逛賣場當時，是否已考慮詳足、決
      意購入該葡萄子膠囊，仍非無疑，蓋因該系爭葡萄子膠囊
      本非不得攜至1 樓收銀台處結帳，業如前述，自亦不得因
      被告將包包連同其內之系爭葡萄子膠囊攜至賣場1 樓即逕
      認其有竊取之意圖。且查，經核前述好市多公司內湖分公
      司函載被告之會員編號與本件案發時之消費明細（見原審
      審簡上卷第5 頁參照），其上記載被告之會員編號000000
      000000號相符，堪認99年10月6 日該次消費結帳前，係經
      被告提示其好市多會員卡予收銀員，此部分由證人蘇家緯
      在原審審理時一致之證述可得查悉（見原審簡上卷第50頁
      ）。而被告及謝芳春2 人抵達1 樓結帳櫃臺擬結帳時，被
      告因證人謝芳春堅持由其付款而與謝芳春互有交談並多所
      推辭甚或發生爭執，參以現場該結帳處係人多吵雜，被告
      與謝芳春2 人各推1 台推車，同時亦需將物品一一搬上輸
      送台，復需由被告提示自己之會員卡予收銀人員，再於個
      別品項結完帳後另行分辨為何人所購而放入不同紙箱等節
      ，而被告雖未反對由證人謝芳春先行一併刷卡付款，惟同
      時亦一邊告知謝芳春其事後要再給錢，一邊按手機，以被
      告當時係同時著手、關注上開多件事務，而結帳當時之現
      場狀況亦有些混亂等情綜合觀察判斷，被告若因此而疏未
      將包包內葡萄子膠囊取出一併結帳，並非全然不可能。再
      者，被告辯稱當時係在使用手機計算機功能大略計算其所
      購物品總價等語，經核亦與證人謝春芳證述大致相符，應
      認所辯屬實，並非虛妄。
    3.證人蘇家緯在原審審理時證述：案發當天謝舒婷向伊通報
      看到一個會員疑似將東西放到包包，並向伊描述該人性別
      、大致穿著，要伊在該會員結帳時稍作詢問，伊當時站在
      一樓收銀台中央走道出來的地方，看到符合通報特徵之人
      即被告準備要在某處收銀台結帳，伊就過去該處收銀台提
      醒並詢問包括被告在內即其前後約3 至5 位的會員：「請
      問有沒有東西沒有結帳？是否有東西沒有拿出來結帳？購
      買的物品是否都在檯面上？」等語，一般不是每位客人都
      會這樣問，係因先前被通報才作此詢問，伊提醒被告當時
      ，被告正在作結帳動作，伊係面對被告距離約一個收銀台
      寬度，被告所購之其他商品都還在輸送帶上面輸送，當時
      尚未完成結帳程序，伊沒有印象詢問被告當時，被告是否
      有眼睛看著伊，也沒有特別印象於提醒被告時，被告有無
      收到訊息應答的表情，伊只知道被告當時並沒有把（包包
      裡）東西拿出來，後來被告結帳完畢離開收銀台，伊就沒
      有繼續注意被告，並即用對講機通報值班經理陳忠誠告知
      此狀況，後面則由陳忠誠處理，當天依購物消費明細（經
      提示原審審簡上卷第5 頁）判斷，該次購物付款方式是刷
      信用卡，從藥品區到樓下結帳有兩種方式，坐手扶梯比較
      慢，因為還要繞一圈，整個下來大約要十分鐘，如果是坐
      電梯下來比較快，大約五分鐘之內，伊沒有印象當時被告
      旁邊有無同行之人，亦未注意當天係何人付款、以何種方
      式結帳，對於被告神色、語氣有無比較不尋常之處，伊均
      沒有印象等語（見原審簡上卷第43至55頁）。就證人蘇家
      緯於提醒被告是否有未拿出結帳之物品後，被告反應為何
      乙節，證人蘇家緯先在原審審理時證稱：伊詢問被告後，
      被告說沒有（見原審簡上卷第45頁）；惟嗣後證稱：「（
      問：你確定你問被告有無東西沒有拿出來的時候，被告有
      回答你嗎？）不確定。」、「（問：被告有無回答你有、
      沒有，其實你不確定？）我沒有印象，我只知道被告沒有
      拿東西出來而已。」、「（問：因為你有特別針對他問這
      個問題，被告有任何回應嗎？）我真的沒有印象，我當時
      其實問蠻多人的。」、「（問：有沒有可能被告當時沒有
      聽到你的問題？）我不清楚，但是我講話還蠻大聲的。」
      、「（問：當時整個結帳的人多不多？）平常都是很多人
      的，我們內湖店基本上都很多人，平常就很多人了，結帳
      台那邊都很多人。」、「（問：你面向被告講話的時候，
      被告有沒有反應？）我沒有印象，因為時間已久，我其實
      不是只有當天作這件事情，可能有時候會作這樣的事情，
      我沒有印象被告有沒有反應，我也沒有印象我講了幾次。
      」、「（問：你是否有辦法確定被告有沒有聽到你說話？
      ）我沒有辦法確定。」等語（見原審簡上卷第52至53、55
      頁），是被告當時是否確實意識且聽聞到證人蘇家緯之提
      醒，以及是否因而有所回應等節，並非明確。而被告雖於
      結帳櫃臺處未將包包內系爭葡萄子膠囊取出結帳，惟綜合
      前揭證人謝芳春、蘇家緯之證詞參互斟酌，被告於結帳時
      因同時著手、關注於多項事務，又現場待結帳客人數目較
      多且狀況混亂，其於證人蘇家緯告以上開提醒之詞時，被
      告是否確實聽到並瞭解該訊息內容，並非無疑，況證人蘇
      家緯對於其提醒被告之際，被告眼神是否有投注、意思表
      示是否有確切受領、神色語氣是否有慌張異常等情，均無
      印象，是未能排除被告當時全副精神係因關注於其他事項
      （物品之提送及置放、與證人謝芳春之爭執及以手機計算
      其所購買物品總金額），而未注意到證人蘇家緯係在詢問
      並提醒其有無尚未拿出來結帳之物品等語，是以被告辯稱
      當時係疏忽且並未聽到證人蘇家緯之提醒，因而未將包包
      內葡萄子膠囊取出結帳，尚非全然無據。準此，證人蘇家
      緯上開證述自亦不足認定被告未於結帳櫃臺將系爭葡萄子
      膠囊取出一併結帳，其主觀上係基於不法所有之意圖，證
      人蘇家緯之證述亦無從執為對被告不利認定之依據。
    4.證人陳忠誠在原審審理時證述：伊是案發當天下午4 時許
      接到收銀部主任蘇家緯通報說收銀部發現被告包包有一瓶
      藥，要記得提醒她，伊從收銀結帳完之後的結帳區域即控
      制台所在位置走到賣場大門附近，見被告與另位家人推推
      車走到大門外面，購物商品全部都放在推車上，因好市多
      公司都是賣場的商品包裝，出來收銀機會用現場紙箱方便
      客人搬運，除非客人自備購物袋，否則公司並沒有免費提
      供購物袋，這件購買的東西都是放在推車裡面，伊在門口
      那邊詢問被告有沒有東西還沒有結帳，被告想了一下，就
      說有有有，包包裡有東西還沒有結帳，伊就請被告一起到
      櫃臺裡面確認，被告從包包裡面拿出那瓶藥，有講對不起
      忘了結帳，就是很不好意思，一直道歉說對不起，但依公
      司流程規定，客人出來收銀機台，經過提醒，一直到大門
      這邊都沒有拿出來，就要請警察來協助幫忙。伊在詢問被
      告之前，被告走出來就像一般會員，神態還好並無特別異
      常，是伊詢問被告之後，被告開始想，可能是突然被別人
      問，出現緊張神情，伊詢問被告後約2 至3 秒，被告即答
      稱：「啊！有，沒有結」，就馬上拿出來，並一直說抱歉
      的話，印象中被告當天購物品項蠻多的，整個推車滿滿的
      ，好市多賣場結帳櫃臺及大門口均無安裝感應客人未結帳
      之感應器設備等語（見原審簡上卷第56至62頁參照）。另
      經原審於審理時當庭勘驗案發當天所錄製之現場光碟，勘
      驗結果如下：「被告（上半著深淺綠色，下半身著粉紅長
      褲）與另一名婦人（上半身藍色上衣，下半身米色八分褲
      ）一起推購物推車由收銀台外圍走向大門口外，推車上放
      滿商品，推車下層亦有一個箱子，被告手持粉紅色小長夾
      ，左前臂懸掛著一個土黃色的包包，在大門口附近證人陳
      忠誠趨前與被告交談，但聽不見聲音，畫面中可見被告隨
      即以右手放在包包右端，但因畫面被擋住，無法看到是不
      是拉開拉鍊，隨即又可看到被告右手在包包左端疑似拉開
      後端拉鍊的畫面，並馬上自行從包包內拿出一瓶瓶裝物，
      交給證人陳忠誠，證人陳忠誠隨即示意被告往賣場裡面走
      ，畫面即中斷。」等情，有原審勘驗筆錄1 份在卷可憑（
      見原審簡上卷第61至62頁）。由證人陳忠誠證述及原審勘
      驗筆錄綜合以判，被告於結完帳後與其阿姨共同推推車正
      常步出賣場大門，未有何神色異常之處，惟於陳忠誠趨前
      詢問是否有未結帳之物之際，確實有思考停頓一下，復隨
      即答稱：「有！」之後並立刻自行由包包內取出系爭葡萄
      子膠囊一罐交予陳忠誠，並且滿懷歉意。按苟被告係自始
      有竊取該葡萄子膠囊之意圖，則於陳忠誠發問之際衡諸常
      情自得警覺到可能無法再粉飾竊盜犯行，當不致尚須短暫
      時間停頓思考始作答，是由被告之上開反應以及隨後立即
      取出物品交還證人之舉措以觀，則被告係於陳忠誠詢問後
      ，始驚覺自己先前在賣場2 樓拿取之葡萄子膠囊仍置於包
      包中疏未結帳即攜出賣場，並非無可能。況好市多賣場於
      收銀台外及大門口外，均無商品未結帳消磁之警報感應裝
      置，是被告若並非故意而係自始疏未注意取出系爭葡萄子
      膠囊予以付款結帳，則若非陳忠誠趨前特意告知或提醒，
      仍有可能自始至終均未發現。且由上開勘驗內容並未見得
      被告於取出膠囊前其包包拉鍊係緊閉，是亦無從證明被告
      將系爭葡萄子膠囊置入包包內後有特意將包包拉鍊緊閉，
      從而，本件被告辯稱其係因一時疏乎致未取出該葡萄子膠
      囊結帳，並非有意竊取等語，洵非全然不足採信。
    5.查被告與證人謝芳春於本次至好市多賣場購物結帳後購買
      品項多達21項，內含多件豬、牛肉等生鮮肉品，總金額達
      新臺幣（下同）9464元，此有好市多公司購物消費品項明
      細影本1 紙存卷可按（見原審審簡上卷第5 頁參照）。被
      告辯稱葡萄子膠囊當時是想不要放在推車內，以免沾到生
      鮮肉品之汁液，核與常情並無不合，尚非無稽之辯。再查
      ，被告自98年3 月起迄99年8 月止其所使用之信用卡每月
      消費總額均達1 萬餘元至2 萬餘元間，其中98年11月更高
      達4 萬餘元，且均按時全額足納，未曾拖欠或為發卡銀行
      課以循環利息，其中98年3 、5 、7 至10 、12 月、99年
      2 、4 至8 月各月間，亦均曾至案發之好市多賣場消費購
      物，且於該賣場各月購物金額達4,128 元至1 萬733 元不
      等，有被告提出之客戶消費明細表及信用卡各月份消費明
      細暨收費收執表各紙附卷足憑（見偵查卷第45至60頁，原
      審審簡上卷第6 至11頁背面參照），足認被告並非無消費
      能力之人，參以本件系爭葡萄子膠囊當時一罐價格標示為
      865 元，有貨架現場照片一紙可按（見偵查卷第29頁參照
      ），再酌及證人謝芳春在原審審理時證述：被告已婚，其
      娘家父親經濟狀況很好，被告之先生每月亦有約10至20萬
      元薪資，被告從小在加拿大唸書，現也在教英文（見原審
      簡上卷第69、71至72頁參照），堪認被告家中經濟條件尚
      屬良好，且其本次購物金額亦達9464元，系爭葡萄子膠囊
      之造價對被告而言衡情並非無法負擔，若謂被告當日係購
      買9464元之商品，而仍有意未結僅僅865 元之物，則未免
      不符於常理，是其是否有竊取系爭葡萄子膠囊之不法意圖
      ，猶屬有疑。且按，證人謝芳春在原審審理時並證述：在
      賣場與被告碰面時，被告推車內僅放一個包包，並無放置
      其他商品，伊之前也曾有選取商品放在推車內被別人拿走
      商品的經驗，因為賣場裡面人很多，有時候會將推車暫放
      在不妨礙別人的地方然後到別的地方去逛，也曾經有整台
      空推車被推走的經驗（見原審簡上卷第64、72頁參照），
      從而被告所辯當時係因空推車或置放於推車內之商品恐為
      他人任意推走或拿取，有此疑慮，因而將系爭葡萄子膠囊
      暫置放於包包內等語，並非全然無由而毫無可採。
  (三)綜上所述，本件堪認被告係因一時疏忽、忘記，致漏未將系
    爭葡萄子膠囊由包包內取出一併結帳，被告所辯應堪採信。
    檢察官所持之前開論據，至多僅得證明被告有竊盜之客觀犯
    行，惟並無積極證據足資確切證明被告有竊盜之故意與不法
    意圖，又雖被告係因疏忽而將賣場中商品攜出，惟刑法上之
    竊盜罪並不處罰過失犯，自無從論處其過失罪責。此外，復
    查無其他積極證據足資證明被告主觀上有何竊盜之不法意圖
    與故意，自屬不能證明本案被告犯罪，依上開罪疑為輕法理
    ，自應對被告為無罪諭知。
肆、維持原判決及駁回檢察官上訴之理由：
一、原審依調查證據所得，綜合全案辯論意旨，以被告上開被訴
    涉犯竊盜犯罪尚屬無法證明，而為被告無罪之諭知，依法洵
    無不合。
二、檢察官認被告犯罪而提起上訴，上訴意旨略以：
  (一)被告李韻晨雖辯稱：因怕其他商品會污染葡萄子膠囊包裝，
    且怕放在推車會被別人拿走，所以將該膠囊放入皮包內，後
    來一時忘記結帳，且不知好市多員工有提醒東西是否未結帳
    ，直到要走出賣店大門才經員工提醒將物品從包包內拿出云
    云。惟一般人在賣場購物，為避免遭店員或巡邏人員誤會，
    依常情若是怕其他商品會污染選購物品，僅會將兩樣物品分
    開擺放，而不會放入自己皮包內，況被告拿取該膠囊罐時，
    被告推車內並無他物。而被告若怕推車或膠囊罐被他人取走
    ，僅需將推車內放入物品，並將推車至於自己身旁，即可避
    免，更無將膠囊罐放入自己皮包之理，是其辯稱主觀上並無
    將該膠囊罐放入皮包內竊取之意，已難採信。又若被告稱將
    膠囊放入皮包之動機之辯詞為真，足堪認定被告主觀上亟欲
    購買此項商品，然被告結帳時又忘記取出該商品，更與常情
    不符。
  (二)又證人蘇家緯證稱有在結帳台近距離告知被告是否有東西還
    沒有拿出來，被告亦無任何反應，故才會通知值班經理陳忠
    誠。則除非證人蘇家緯有故意入陷被告於罪之情形，顯無可
    能以被告聽不見之音量為上開之詢問，再通知其他員工將被
    告當場人贓俱獲。是被告辯稱當時並不知有員工在旁提醒有
    無東西尚未結帳之辯詞，亦難足採。則原審判決對明顯之客
    觀證據，視而不見，而採信被告與常情不合之辯詞，認定被
    告無罪，顯非妥適。
  (三)本件原審判決，認事用法既有違誤，爰依刑事訴訟法第344
    條第1 項、第361 條第1 項提起上訴。請將原判決撤銷，更
    為適當合法之判決。
三、然查：
  (一)檢察官之上訴理由以被告拿取該商品時，推車內並無他物，
    果被告係為免推車被人取去，僅須將推車內放入物品，並將
    推車置於身旁即可，同時亦僅須將物品分別放置即無污損商
    品包裝之虞等為由，謂被告所稱因將購買肉品為免污損商品
    包裝，並為避免購物推車遭人取去，乃將該商品暫置於皮包
    之內等語不足採信云云。惟查，防免商品包裝污損及推車遭
    人取去，其方式本非侷限於一端，衡情因賣場商品貨架之間
    隔有限，該購物車則體積龐大，如持推車來往各貨架間購物
    確有不便之處，另果商品置於推車後遭人取去，亦將增添往
    返之勞費，被告辯稱將之暫置於皮包待離開時一併結帳，並
    無有何違反常情之處。
  (二)再被告結帳時因正與阿姨謝芳春交談，並忙於計算貨品之金
    額，已如前述，況證人蘇家緯亦證稱：其對當時排隊之人均
    為相同表示等語，則在客觀上是否足使人誤認，蘇家緯乃就
    賣場之行政事項進行宣導（如籲請排隊或避免阻礙通道等）
    ，惟賣場結帳區本即人多擁擠，當時被告或因正在交談計算
    ，或忙將推車內之物品，取放於輸送帶之上以利結帳，致未
    特別留意其所言之內容尚非無可能，參以，證人蘇家緯亦證
    稱，其無法確定被告是否有聽到其提醒等語（見原審簡上卷
    第55頁倒數第15行以下），則被告辯稱對證人蘇家緯所稱籲
    請注意之言語，或未聽聞或未留心等情，即非無稽。
  (三)又刑法概念下之行為，係由表現於外之客觀動作，與藏諸於
    內之主觀意欲所構成，前者，屬客觀存在之物理現象，不因
    行為人或觀察人之不同而產生不同認定結果，後者，則因屬
    行為人內在運作之認知想法，無法經由直觀方式獲得，通常
    須藉由參考其他外在因素綜合判斷，始能就行為人行為時之
    認知意欲加以正確之評價。諸如同樣拿取他人雨傘之2 個行
    為，於外觀上雖然具備相同之客觀動作，惟可能因其中一位
    行為人擁有相同或近似之雨傘，而導致其行為時欠缺主觀上
    之竊盜罪犯意；又如，同樣毀壞他人門窗之2 個行為，客觀
    上雖具有相同之毀壞動作，然亦可能因其中一位行為人係為
    救助火災等緊急事故所為，除具備阻卻違法事由外，仍致使
    其行為未具備毀損罪之主觀犯意。同理，本案被告雖有拿取
    系爭「山桑子葡萄子膠囊」，而未結帳離去之客觀事實，然
    依下列案發時之相關情狀以觀，應仍可認定被告確無竊取該
    物之主觀竊盜犯意：
    1.所謂竊盜，乃指趁他人不知而偷取其物之行為，是行竊者
      ，通常於偷取之物得手後，會盡量快速離開現場，以避免
      被害人之發覺。然依卷內資料顯示，被告拿取系爭「山桑
      子葡萄子萃取膠囊」係於99年10月6 日15時10分許（見偵
      查卷第10頁第4 行），而結帳離去則係於同日16時01分許
      （見偵查卷第33頁），自拿取系爭「山桑子葡萄子萃取膠
      囊」後，逗留「好市多大賣場」時間長達50餘分鐘，果被
      告有竊取該物之意圖，在該物置於手提包隨時可能被發現
      之情形下，其精神之緊繃及不安狀態，不言可諭，顯無長
      時間徘徊該賣場並悠閒購物之可能。足見被告確無竊取該
      「山桑子葡萄子萃取膠囊」之意圖，所以未取出該物結帳
      離開，僅係一時疏忽所致，觀之被告於「好市多大賣場」
      值班經理陳忠誠在出口攔阻時，即想起背包內之物品並主
      動取出之情，益徵被告確係一時疏忽忘記取出系爭「山桑
      子葡萄子萃取膠囊」結帳，當無疑義。
    2.被告將系爭「山桑子葡萄子萃取膠囊」置入隨身背包時，
      並未特別尋覓無人、隱密處所，亦無東張西望、遮遮掩掩
      行為，業經本院詳論如前，足徵被告確無竊盜意圖。何況
      ，系爭「山桑子葡萄子萃取膠囊」為被告進入「好市多大
      賣場」所拿取之第1 件商品，若被告有竊取意圖，何不待
      多拿取數樣其他商品獲得掩飾後，再藉機放入隨身背包之
      內，益徵其主觀上未有竊盜之犯意，亦無疑義。
    3.另證人謝舒婷在原審證稱：其該日有穿著好市多之制服（
      見原審簡上卷第42頁倒數第2 行以下），該日因顧客人數
      較多周圍亦有他人在場（見原審簡上卷第37頁第6 行以下
      ），且被告並無偷偷摸摸的舉動（見原審簡上卷第35頁第
      2 行以下）等語，足證被告並無竊盜故意，因苟被告有意
      行竊，徵諸常理其自應尋找隱秘，無店員或他人在場之處
      所，再將該商品放入背包內，方與常理相符。再參照證人
      陳忠誠所證：其當時站在賣場門口，被告在其開口詢問前
      ，均並未有緊張之神情，待其問及是否有商品未結帳時，
      被告想了二、三秒即表示有，並急忙致歉等語（見原審簡
      上卷第60頁第9 行以下），益徵被告確係疏於注意，漏未
      將暫置於背包之物品取出結帳所致。
    4.參以，證人謝舒婷雖在原審審理時證稱：被告將物品置放
      於手提袋後有將拉鍊拉上之舉動等語（見原審簡上卷第36
      頁），惟該等供述並未見於案發日所製作之警詢筆錄中，
      此外，證人謝舒婷在原審同次審理時亦表示，其對被告之
      手提袋之大小已不記得等語（見原審卷第37頁第1 行以下
      ），果其對於手提袋外觀大小之明顯事實尚無從記憶，對
      被告有無將拉鍊拉上等細節，衡之常理似無明確記憶之可
      能，且其後證人對就有無拉上拉鍊一事，其亦坦言已無法
      記憶等語（見原審簡上卷第39頁第4 行以下）。足見並無
      證據證明被告將系爭「山桑子葡萄子萃取膠囊」放入手提
      袋內，還故意將手提袋之拉鍊拉上。
  (四)雖被告前曾於98年7 月21日及99年7 月2 日2 次於「好市多
    大賣場」購買所謂藥局部門之商品「博士倫瑞霖去蛋白保養
    液」，惟該商品係與其他非藥局商品一同在該賣場之1 樓櫃
    檯結帳，而非於2 樓之藥局櫃檯結帳，此觀之卷附被告前此
    檢呈之中國信託98年7 月份及99年7 月份信用卡消費明細暨
    收費收執表明確記載，當日被告僅在「好市多大賣場」結帳
    1 次（見臺灣士林地方法院檢察署99年度偵字第13355 號偵
    查卷第48頁及第58頁），而非結帳2 次自明，蓋如藥局部門
    之商品一律須於藥局專有櫃檯結帳，則被告購買之「博士倫
    瑞霖去蛋白保養液」應於2 樓之藥局櫃檯結帳1 次，其他商
    品則應於1 樓之櫃檯再結帳1 次，其結果，應於被告之信用
    卡消費明細上顯示2 次消費紀錄，而非1 次，顯見所謂藥局
    部門之商品，非必一定要在藥局之櫃檯結帳，於1 樓之櫃檯
    亦非不可。因此，被告所稱並不知悉所謂藥局部門之商品應
    在該部門之專有櫃檯結帳乙節，顯非虛妄。則被告於賣場中
    購物時，確有因賣場內陳列商品眾多，對結帳資訊疏於注意
    之可能，則本件因被告與阿姨謝芳春一同交談購物，於結帳
    時又因購買品項眾多，被告忙於計算應給付予謝芳春之金額
    ，致遺漏手提袋內尚有1 項商品未結帳，衡諸常理及本件前
    後脈絡，被告未取出結帳應係出於過失遺漏所致，尚難遽以
    竊盜罪論處。
  (五)抑且，被告並無任何前科，此有本院前案紀錄表在卷足憑（
    見本院卷第14頁）。被告供稱其為英語老師，其夫為職棒球
    員，家庭經濟優渥等情，觀諸被告每月信用卡之消費亦均達
    1 至2 萬餘元甚或4 萬多元之相當高之金額（見偵查卷第44
    頁至第60頁，原審審簡上卷第6 頁），其中並有多筆百貨公
    司之消費記錄，足徵被告供稱家庭經濟優渥等情，並非無據
    ，更足見以被告家庭之經濟狀況而言，衡情應無為價值僅8
    百餘元之商品，涉犯竊盜罪嫌而影響聲譽之必要。
  (六)又因好市多為大型批發賣場，該日因人潮甚多排隊者亦甚眾
    （見原審簡上卷第53頁第8 行以下），此外結帳櫃台區本即
    人聲雜沓，被告此間復與阿姨謝芳春多有交談，而兩人所購
    買之物品亦達20餘品項之多，此有好市多出具之消費品項、
    金額明細可稽（見原審審簡上卷第5 頁），須另將其逐一放
    置於輸送帶，而「山桑子葡萄子萃取膠囊」係被告於進入賣
    場之初即已拿取，被告因其後與謝芳春於賣場內停留購物數
    十分鐘，被告為此乃忘將該商品取出結帳，衡情尚難即謂被
    告有竊盜之故意。何況，於結帳時因被告與謝芳春互有推讓
    等情，後乃由謝芳春以其信用卡支付以累積點數，而被告即
    持手機計算應給付謝芳春之金額等情，業經證人謝芳春證述
    如上（見原審簡上卷第71頁第6 行以下、第65頁倒數第11行
    以下、第67頁第9 行以下），則被告辯稱其係因思緒紛亂致
    漏未將商品取出結帳等語，誠屬有據，堪以採信。
四、綜上，並無證據證明被告確有聲請簡易判決處刑意旨所指涉
    犯前開竊盜罪嫌。原判決為被告無罪之諭知，並無不合，檢
    察官上訴仍執前詞為爭執，核無理由，應予駁回。
據上論斷，應依刑事訴訟法第368 條，判決如主文。
本案經檢察官陳大偉到庭執行職務。
中    華    民    國   100    年    10    月    19    日
                  刑事第九庭  審判長法  官  陳貽男
                                    法  官  蔡守訓
                                    法  官  許必奇
以上正本證明與原本無異。
不得上訴。
                                    書記官  楊品璇
中    華    民    國   100    年    10    月    20    日